# 关于准则解释 4 号第六条没看懂，请陈老师解读一下

提问人：老厚 时间：2010-08-25 23:00:38
六、在合并财务报表中，子公司少数股东分担的当期亏损超过了少数股东在该子公司期初所有者权益中所享有的份额的，其余额应当如何进行会计处理？ 答：在合并财务报表中，子公司少数股东分担的当期亏损超过了少数股东在该子公司期初所有者权益中所享有的份额的，其余额仍应当冲减少数股东权益。

回答人：chenyiwei
回复 楼主 老厚 的帖子这是新修订的IAS 27进一步深化实体理论运用的体现之一。其主要目的是强调少数股东也是合并集团的权益持有者，因此应当与多数股东一样共担风险和亏损，而不是像以前的规定那样，只有当少数股东有能力、有义务承担子公司超额亏损时才能将少数股东权益减记为负数。这一规定修改之后，少数股东权益出现负数的可能性将比以前大为增加，相应增加归属母公司股东的净资产、净利润金额。
但是，解释 4 号对此问题的衔接规定是要求追溯调整，而这一点与国际准则的规定并不一致，也就是这种情况属于由衔接规定的不同导致的境内外准则差异。IAS 27明确要求在新修订的IAS27生效日前按原准则规定在多数股东和少数股东之间分摊的子公司损益保持不变，不要求追溯调整。当然，解释 4 号的做法操作起来较为简单；而IAS27要求的衔接办法虽然免去了追溯调整前期报表的麻烦，但是在原先有超额亏损的子公司恢复盈利时的调整处理可能有些复杂（准则除了明确不追溯调整以外，对此时恢复的处理办法并未具体涉及，四大一般依据内部技术指引操作）。
另外还应注意的问题是：超额亏损的分担原则改变后，如果原先母公司通过向子公司提供长期资金支持（如股东贷款）方式维持超额亏损子公司运营，事实上已经承担了部分超额亏损的，则在合并报表层面综合考虑长期资金支持的坏帐损失和超额亏损分担时，需要有一些特殊的考虑。

回答人：chenyiwei
回复 地板 杜门翠绿 的帖子不能这样理解。从法律形式上看，股东贷款还是一项债权，但由于债务人（子公司）资不抵债，不能全额清偿。对于不能清偿的部分，母公司原先应当已经计提坏帐准备，以这种方式部分承担了子公司的超额亏损。解释 4 号生效后，分配给少数股东的超额亏损，应当是（子公司的全部超额亏损－母公司已承担的超额亏损）*少数股东股权比例。

回答人：chenyiwei
回复 9 楼 waterdrop 的帖子可以这样理解。在后一种情况下，合并集团和少数股东之间存在一项权益性交易。即：首先根据解释 4 号第六条规定，将子公司当期亏损按股权比例分配给“归属母公司股东的净利润”和“少数股东损益”；然后将母公司承担的超额亏损通过权益性交易（借记资本公积，贷记少数股东权益）方式补回给少数股权。

回答人：chenyiwei
回复 11 楼 waterdrop 的帖子母公司向超额亏损的子公司提供股东贷款（法律形式上是资金拆借，但近期内无清收的计划或可能性，事实上已经构成了“实质上构成对被投资单位净投资的长期权益”），以维持超额亏损子公司的正常经营，但这部分借款事实上是不可能收回的。即此时母公司通过承担此类股东贷款坏帐损失的方式承担了一部分超额亏损，相应减少了应当分配给少数股权的超额亏损。

回答人：chenyiwei
回复 12 楼 waterdrop 的帖子可以这样理解。

回答人：chenyiwei
回复 16 楼 waterdrop 的帖子在你所举的例子中：期初净资产 2000 万、本期亏损 5000 万，年末净资产-3000万。 少数股东收益：-5000*30%=-1500万，经过该步骤后少数股权变为600-1500=-900万。 假定无其他负债，即子公司期末资产 1000 万，负债 4000万，年末净资产-3000万，则负债清偿率为 25 ％，母公司的 4000 万负债中无法收回金额为 3000 万，恰好等于子公司的净资产负数，说明子公司的超额亏损事实上全部由母公司承担，少数股东事实上未承担，所以少数股东权益为零。

回答人：chenyiwei
回复 18 楼 waterdrop 的帖子基本上可以如你所述的理解。 单纯从权益比例看，母公司仅需承担超额亏损中的-3000*70%=-2100，现在其首先承担了-2000，剩下的 1000 再按股权比例分配给各股东，相当于母公司最终承担了－ 2700 ，少数股权承担-300。这多承担的 600 在合并报表层面通过权益性交易（借记资本公积，贷记少数股权）分配给少数股东。 解释 4 颁布之前对此问题的处理无明确规定。

提问人：chenyiwei 时间：2010-11-07 23:50:05
理论基础的变化就是我在上面“沙发”位置中回复的，为了更明确地体现出少数股东也是集团的权益持有者，应当就其所投资的子公司，与母公司收益共享、风险和责任共担。 在解释 4 发布前，如果少数股东有义务和能力承担超额亏损，因而少数股东权益出现负数的，如何处理无明确规定，一般是在把子公司当期损益分配给多数股权和少数股权时，就已经考虑少数股东需要分担的因素确定分担金额，这一点与解释 4 号发布后从操作层面来讲是一样的。

回答人：chenyiwei
回复 20 楼 waterdrop 的帖子理论基础的变化就是我在上面“沙发”位置中回复的，为了更明确地体现出少数股东也是集团的权益持有者，应当就其所投资的子公司，与母公司收益共享、风险和责任共担。 在解释 4 发布前，如果少数股东有义务和能力承担超额亏损，因而少数股东权益出现负数的，如何处理无明确规定，一般是在把子公司当期损益分配给多数股权和少数股权时，就已经考虑少数股东需要分担的因素确定分担金额，这一点与解释 4 号发布后从操作层面来讲是一样的。

回答人：chenyiwei
回复 23 楼 waterdrop 的帖子可以先采用与母公司类似的方法，计算少数股东通过向子公司提供股东贷款并承担坏帐损失的方式承担的超额亏损金额。在此基础上，如果母公司、少数股东应收子公司的债权余额和偿还优先顺序等与母公司和少数股东在该子公司中所占的股权比例不对应的，则仍然可能存在权益性交易的因素，还是需要进行权益性交易的调整。

回答人：chenyiwei
回复 25 楼 waterdrop 的帖子母公司通过承担股东贷款坏帐方式承担超额亏损 2000 万，少数股东承担 500 万。剩余的 500 万元超额亏损按照 7 ： 3 比例分配给母公司 350 万、少数股东 150 万。所以最终期末 3000 万元超额亏损中，分配给母公司 2350 万、少数股东 650万。与不存在此类安排时（母公司承担 2100 万、少数股东承担 900 万）相比，母公司多承担了 250 万元。因此权益性交易的金额为250 万元。

回答人：chenyiwei
回复 gaoaimin 的帖子
在母公司理论下，合并报表被视为母公司个别报表的延伸，因此母公司与少数股东之间发生的交易，例如购买少数股权、处置子公司股权等，在合并报表层面也是确认商誉或者损益的。

回答人：chenyiwei
回复 lbwl 的帖子
这里需要明确一个问题：母公司对子公司的往来在法律形式上仍然是债权债务关系，则母公司是否已经作出承诺：其对该债权的要求权的优先顺序将排在其他债权人之后，即，只有当其他债务已经获得足额清偿之后，母公司才能收回该笔债权？（这种承诺是母公司向陷入财务困境的子公司提供财务支持的常见方法）
如果母公司的该笔债权属于次级债权（求偿权排在其他债权人之后），则母公司确实承担了额外的超额亏损（在你说的案例中，子公司的对外负债 2000 万元全部偿还后，剩余 1000 万元资产偿还母公司的 4000 万元债权，母公司损失 3000 万元，等于超额亏损全部由母公司承担，少数股东不承担损失）。 如果母公司的该笔债权与其他债权人具有同等的求偿权，则子公司资产总额 3000 万元，负债总额 6000 万元，清偿率 50 ％，母公司将承担 2000 万元的债权损失，其余 1000 万元的超额亏损由母公司和子公司按股权比例（7:3）
分担，即母公司总计承担超额亏损 2700 万元，少数股东承担 300 万元。

提问人：gaoaimin 时间：2011-10-04 19:34:04
回复 chenyiwei 的帖子
如果按照 26 楼计算结论，在母公司理论下，合并报表上需要确认 250 万元营业外支出？对吧？

回答人：chenyiwei
可以直接调整“少数股东本期损益”，因为在母公司理论下，“少数股东本期损益”是净利润之前的扣减项目。